# 同一控制下企业合并，为什么要保存子公司的留存收益？（待思）

提问人：wufaxian 时间：2019-12-15 08:05:35
同一控制下企业合并的基本处理原则是视同合并后形成的报告主体在合并日及以前期间一直存在，在编制合并日合并财务报表时，应将母公司长期股权投资和子公司所有者权益抵销，但子公司原由企业集团其他企业控制时的留存收益在合并财务报表中是存在的，所以对于被合并方在企业合并前实现的留存收益（盈余公积和未分配利润之和）中归属于合并方的部分，在合并工作底稿中，应编制下列会计分录：
借：资本公积（以资本溢价或股本溢价的贷方余额为限）
贷：盈余公积（归属于现行母公司部分）
未分配利润（归属于现行母公司部分）
编制合并资产负债表时，应当调整合并资产负债表的期初数，合并资产负债表的留存收益项目应当反映母子公司视同一直作为一个整体运行至合并日应实现的盈余公积和未分配利润的情况，同时应当对比较报表的相关项目进行调整
关于上面这段话有两个疑问
1 、“ 原则是视同合并后形成的报告主体在合并日及以前期间一直存在”。为什么遵从这个原则就要保留子公司合并前的留存收益？这中间的逻辑是什么？没看懂。
2 、将资本公积向留存收益搬家时又以资本公积的贷方余额为限。那么留存收益达不到 “归属于现行母公司的部分也可以接受！看来这一要求。也不是非常严格。那么作这分录的意义是什么？
3 、股东权益项目中为什么专门对留存收益情有独钟？非要 “ 的留存收益项目应当反映母子公司视同一直作为一个整体运行至合并日应实现的盈余公积和未分配利润的情况。”，资本公积和股本就不重要？这么做目的是什么？

回答人：chenyiwei
这个问题讨论过多次。以下是多年前我们就这个 “恢复” 问题给财政部会计司的建议，可供参考理解这个问题：
《企业会计准则讲解 2010 》第二十一章“企业合并”（P312）要求：“在合并资产负债表中，对于被合并方在企业合并前实现的留存收益（盈余公积和未分配利润之和）中归属于合并方的部分，应以合并方资本公积贷方（资本溢价和股本溢价）为限，自合并方的资本公积转入留存收益和未分配利润。”
对于上述 “恢复” 要求，我们理解，其实质是在权益结合法下，合并报表层面由于将被合并方在合并日之前的利润表纳入合并范围并调整合并利润表的前期比较数据，从而导致被合并方在合并日之前形成的留存收益相应滚存下来的结果，严格来说，称为 “恢复” 并不恰当，容易被误解为：先把被合并方的归属于合并方的净资产全部计入合并报表的资本公积，再将其中的留存收益成分调整到合并资产负债表的留存收益项目中。这样理解人为割裂了报表之间的勾稽关系，且不便于理解，在实务中也引起了较多疑问，例如：当合并方资本公积贷方余额不足时，按上述原则处理对于被合并方在企业合并前实现的留存收益体现不完整。是否必然要 “全额恢复” 等。
因此，我们建议修改相关的表述，把 “从合并方的资本公积中恢复留存收益和未分配利润” 改为 “将被合并方的留存收益（含盈余公积和未分配利润）
以及由其他综合收益形成的 ‘资本公积——其他资本公积’ 中按股权比例计算归属于合并方的份额并入合并资产负债表的留存收益和资本公积项目中，以便体现因将被合并方合并日之前各年度／期间的利润表纳入合并利润表而相应带入的留存收益和其他综合收益的滚存影响”。
这一修改表明：合并资产负债表中恢复被合并方的留存收益和其他综合收益，是由将被合并方合并日之前各年度／期间的利润表纳入合并范围并调整合并利润表的前期比较数据的结果，因此需与被合并方的利润表纳入合并范围的情况相对应。在某些特殊情况下，例如当同一控制下企业合并交易中的被合并方最初是通过非同一控制下企业合并被纳入其最终控制方的合并报表范围时，其利润表纳入合并范围是以 “参与合并各方均处于同一控制下的期间” 为限的，即其利润表只能自最终控制方取得其控制权之日起才能纳入合并范围，因而其留存收益也不能全额恢复，而是只有能自最终控制方取得其控制权之日起累积的留存收益才能在合并报表层面予以恢复。
另外，我们建议取消 “恢复被合并方留存收益以合并方资本公积为限”的限制，要求尽可能全部体现。我们理解：完整体现被合并方的合并日前滚存留存收益，有助于充分揭示其盈利能力，并且在会计实务中也没有以留存收益弥补资本公积负数余额的先例。事实上，在编制合并日之前的合并资产负债表时，被合并方的实收资本和资本溢价等由权益性交易形成的股东权益项目将被并入合并资产负债表的 “资本公积” 项目，而这部分资本公积也可用于“恢复” 被合并方留存收益，因而在实务中应当几乎不会出现被合并方留存收益不足以全部恢复的情况。
这一修改还有助于消除现行准则体系下同一控制下企业合并会计准则与合并报表准则之间就被合并方盈余公积恢复问题的矛盾。